---
title: "biosciences"
author: "Alisia Sallemi"
date: "2025-04-16"
output: html_document
---

### Libraries
```{r}
set.seed(123)
library(sesame) 
library(ExperimentHub)
library(sesameData)

library(DMRcate)
library(GenomicRanges)

library(meffonym)

library(caret)
library(impute)

library(glmnet)

library(ggplot2)
library(lattice)

library(ChAMP)

library(FactoMineR)

library(dplyr)

library(randomForest)
library(xgboost)
library(nnet)
```


# Load Data
```{r}
# # data
idat_dir <- "/home/alisias/data/GSE246337/"
setwd(idat_dir)
# 
# # metadata
samples_annot = readRDS("GSE246337_annotation.Rds")
```

# Sample normalization: sesame
```{r}
# # normalizzazione di sesame
# samples.beta <- openSesame(idat_dir, prep="CDB", func=getBetas)
# saveRDS(samples.beta, "GSE246337_beta_values.Rds")
# 
# # beta collassati
# samples.beta.collapsed = sesame::betasCollapseToPfx(samples.beta)
```


```{r}
# saveRDS(samples.beta.collapsed, "GSE246337_beta_collapsed.Rds")
samples.beta.collapsed = readRDS("GSE246337_beta_collapsed.Rds")
```


```{r}
# Dimensionality check
cat("Metadata shape:")
dim(samples_annot)

cat("Data shape:")
dim(samples.beta.collapsed)
```



```{r}
as.data.frame(samples_annot[1:5, ])
```



```{r}
as.data.frame(samples.beta.collapsed[1:5, 1:5])
```

in samples annotation mancano i nomi delle righe, che corrispondono alle colonne di samples.beta.collapsed. vengono aggiunti
```{r}
samples_annot <- as.data.frame(samples_annot)
col_names <- colnames(samples.beta.collapsed)
sample_ids <- sub("_.*", "", col_names) # estrazione codice geo

# Verifica che tutti i sample_ids siano presenti nel campo geo di samples_annotation
if(all(sample_ids %in% samples_annot$geo)) {
  # Crea un vettore di indici per il match
  match_idx <- match(sample_ids, samples_annot$geo)
  
  # Filtra samples_annotation mantenendo solo le righe corrispondenti
  samples_annot <- samples_annot[match_idx, ]
  
  # Imposta i nomi delle righe
  rownames(samples_annot) <- col_names
}
```


```{r}
samples_annot[1:5,]
```


# Dataset exploration
```{r}
# showing the distribution of different metadata
## age
cat("Age distribution: \n")
summary(samples_annot$age)
cat("\n")

## sex
cat("Sex distribution: \n")
table(samples_annot$Sex)
cat("\n")

## race1
cat("Race1 distribution: \n")
table(samples_annot$race1)
cat("\n")

## race2
cat("Race2 distribution:\n")
table(samples_annot$race2)
cat("\n")

## enthnicity
cat("Ethnicity distribution:\n")
table(samples_annot$ethnicity)
```


# Dataset division: train-val 
## Metadata
```{r}
# dividing 80% training and 20% validation
# età media e deviazione standard devono essere simili in train e val
# divisione del sesso più o meno simile
# le altre info non sono bilanciate per questo motivo la partizione sarà scelta randomicamente
set.seed(123)

age_bins <- cut(samples_annot$age, 
                breaks = quantile(samples_annot$age, probs = seq(0, 1, 0.2)), 
                include.lowest = TRUE)

strat_var <- interaction(samples_annot$Sex, age_bins)

trainIndex <- createDataPartition(strat_var, p = 0.8, list = FALSE)  
train <- samples_annot[trainIndex, ]  
val <- samples_annot[-trainIndex, ]  

# Funzione per verificare le statistiche
summary_stats <- function(dataset, name) {
  cat("\n", name, "set:\n")
  cat("N osservazioni:", nrow(dataset), "\n")
  cat("Media età:", mean(dataset$age), "\n")
  cat("Deviazione standard età:", sd(dataset$age), "\n")
  cat("Distribuzione sesso:\n")
  print(prop.table(table(dataset$Sex)))
}

# Verifica dei risultati
summary_stats(train, "Training")
summary_stats(val, "Validation")
```


```{r}
summary(train$age)
summary(val$age)
```


```{r}
table(train$Sex)
table(val$Sex)
```


```{r}
# # exporting train and val in rds
# saveRDS(train, file = "train.rds")
# saveRDS(val, file = "val.rds")
```

```{r}
# importing datasets
 train = readRDS("train.rds")
 val = readRDS("val.rds")
```


## Beta Collapsed
```{r}
# divisione dei beta values samples come indicato nei metadata
train.beta.collapsed = samples.beta.collapsed[,rownames(train)]
val.beta.collapsed = samples.beta.collapsed[,rownames(val)]
```

```{r}
# Dimensionality check
cat("Train shape:")
dim(train.beta.collapsed)

cat("Val shape:")
dim(val.beta.collapsed)
```


```{r}
# # exporting the beta values in rds
# saveRDS(train.beta.collapsed, file = "train_beta.rds")
# saveRDS(val.beta.collapsed, file = "val_beta.rds")
```


```{r}
# importing the beta values
train.beta.collapsed = readRDS("train_beta.rds")
val.beta.collapsed = readRDS("val_beta.rds")
```


# NA imputation
```{r}
# verifica esistenza NA
cat("NA nel training:", sum(is.na(train.beta.collapsed)), "\n")
cat("NA nel validation:", sum(is.na(val.beta.collapsed)), "\n")
```

```{r}
# Verifica presenza di probes con NA
na_counts <- rowSums(is.na(train.beta.collapsed))
rows_na <- which(na_counts > 0)
rows <- data.frame(Row_Index = rows_na, NA_Counts = na_counts[rows_na])
rows
```

```{r}
# knn imputation of NA
# impute.knn vuole features sulle righe
knn_input <- as.matrix(train.beta.collapsed)

# Esegui KNN imputation (k=5)
set.seed(123)
beta_imputed <- impute.knn(knn_input, k = 5, rowmax = 0.5, colmax = 0.5)

# Ri-trasponi
train_imputed <- t(beta_imputed$data)

cat("Valori mancanti prima:", sum(is.na(train.beta.collapsed)), "\n")
cat("Valori mancanti dopo:", sum(is.na(train_imputed)), "\n")
```


```{r}
# Dimensionality check
cat("Train shape:")
dim(train.beta.collapsed)

cat("Val shape:")
dim(val.beta.collapsed)
```
nessuna riga/colonna è stata rimossa == nessuna riga/colonna aveva più del 50% dei valori come NA

# Model training - glmnet (feature selection)
```{r}
# use 10 fold cross validation to estimate the lambda parameter  
# in the training data 
glmnet.Training.CV = cv.glmnet(train_imputed, trafo(train$age), nfolds=20, alpha=0.5, family="gaussian") 
```

```{r}
# The definition of the lambda parameter: 
lambda.glmnet.Training = glmnet.Training.CV$lambda.min 
```

```{r}
# Fit the elastic net predictor to the training data 
glmnet.Training = glmnet(train_imputed, trafo(train$age), family="gaussian", alpha=0.5, nlambda=100) 
```

```{r}
# Arrive at an estimate of DNAmAge 
DNAmAgeBasedOnTraining= anti.trafo(predict(glmnet.Training, t(val.beta.collapsed), type="response", s=lambda.glmnet.Training))
```

## Results on train
```{r}
min(glmnet.Training.CV$cvm)
```

## Results on val
```{r}
val$glmnet = DNAmAgeBasedOnTraining  
cor_test = cor.test(x = val$age, val$glmnet)
print(cor_test)
plot(x = val$age, val$glmnet, main = "Predicted vs. Actual Age", 
     xlab = "Actual Age", ylab = "Predicted Age")
reg_line = lm(val$glmnet ~ val$age)
abline(reg_line, col = "red", lwd = 1)
abline(a = 0, b = 1, col = "blue", lwd = 1, lty = 2)
legend("topleft", 
       legend = c(paste("Regression (R =", round(cor_test$estimate, 3), ")"),
                          "Bisector (y = x)"),
       col = c("red", "blue"), lty = c(1, 2), lwd = 1)
```


## Elastic-net Coefficients
```{r}
coefficients_df <- as.data.frame(as.matrix(coef(glmnet.Training, s = lambda.glmnet.Training)))
colnames(coefficients_df) <- "coefficients"

# Filtra solo i coefficienti diversi da zero
nonzero_coeff <- coefficients_df[coefficients_df$coefficients != 0, , drop = FALSE]
nonzero_coeff <- nonzero_coeff[-1, , drop = FALSE]  # Rimuove l'intercetta

# Estrai i nomi delle probe 
probes_coeff <- rownames(nonzero_coeff)

# verifying if there are imputed NA within the coefficients
intersect(rownames(rows), probes_coeff)
```


```{r}
# numero di probe selezionate
length(probes_coeff)
```

```{r}
nonzero_coeff_sorted <- nonzero_coeff[order(nonzero_coeff$coefficients, decreasing = TRUE), , drop = FALSE]
nonzero_coeff_sorted
```


```{r}
probes_coeff
```

## Geometric Analysis of the regression line and the bisector
```{r}
# Coefficienti della retta di regressione (y = a + b*x)
b_reg <- coef(reg_line)[2]
a_reg <- coef(reg_line)[1]

# Coefficienti della bisettrice (y = 0 + 1*x)
b_bis <- 1
a_bis <- 0

# Calcolo angolo tra le rette (in gradi)
if(abs(b_reg - b_bis) > 1e-10) {  # Se non sono parallele
  angle_rad <- atan(abs((b_reg - b_bis)/(1 + b_reg*b_bis)))
  angle_deg <- angle_rad * (180/pi)
  cat("L'angolo tra la bisettrice e la retta di regressione è:", round(angle_deg, 2), "gradi\n")
} else {  # Se sono parallele
  distance <- abs(a_reg - a_bis)/sqrt(1 + b_reg^2)
  cat("Le rette sono parallele. La distanza tra loro è:", round(distance, 4), "\n")
}
```

## Systematic Correction of the predictions 
```{r}
# Usa un modello con regressione polinomiale per calibrare le predizioni
poly_model <- lm(age ~ poly(glmnet, degree = 2.6 , raw = TRUE), data = val)
val$glmnet_calibrated <- predict(poly_model, newdata=val)
```


```{r}
cor_test = cor.test(x = val$age, val$glmnet_calibrated)
print(cor_test)
plot(x = val$age, val$glmnet_calibrated, main = "Predicted vs. Actual Age", 
     xlab = "Actual Age", ylab = "Predicted Age")
reg_line = lm(val$glmnet_calibrated ~ val$age)
abline(reg_line, col = "red", lwd = 1)
abline(a = 0, b = 1, col = "blue", lwd = 1, lty = 2)
legend("topleft", 
       legend = c(paste("Regression (R =", round(cor_test$estimate, 3), ")"),
                          "Bisector (y = x)"),
       col = c("red", "blue"), lty = c(1, 2), lwd = 1)
```


```{r}
# Coefficienti della retta di regressione (y = a + b*x)
b_reg <- coef(reg_line)[2]
a_reg <- coef(reg_line)[1]

# Coefficienti della bisettrice (y = 0 + 1*x)
b_bis <- 1
a_bis <- 0

# Calcolo angolo tra le rette (in gradi)
if(abs(b_reg - b_bis) > 1e-10) {  # Se non sono parallele
  angle_rad <- atan(abs((b_reg - b_bis)/(1 + b_reg*b_bis)))
  angle_deg <- angle_rad * (180/pi)
  cat("L'angolo tra la bisettrice e la retta di regressione è:", round(angle_deg, 2), "gradi\n")
} else {  # Se sono parallele
  distance <- abs(a_reg - a_bis)/sqrt(1 + b_reg^2)
  cat("Le rette sono parallele. La distanza tra loro è:", round(distance, 4), "\n")
}
```


# Horvath models Comparison on val
```{r}
preds_HRV = meffonym.score(x = val.beta.collapsed, calibrate = T, model = "horvath") # Warning: Dataset missing 13 score input variables for model horvath
preds_SKIN = meffonym.score(x = val.beta.collapsed, calibrate = T, model = "skin") # Warning: Dataset missing 17 score input variables for model skin
```

## Results
```{r}
val$HRV = preds_HRV$score 
cor_test1 = cor.test(x = val$age, val$HRV)
print(cor_test1)
plot(x = val$age, val$HRV, main = "Predicted vs. Actual Age - Horvath", 
     xlab = "Actual Age", ylab = "Predicted Age")
reg_line = lm(val$HRV ~ val$age)
abline(reg_line, col = "red", lwd = 1)
abline(a = 0, b = 1, col = "blue", lwd = 1, lty = 2)
legend("topleft", 
       legend = c(paste("Regression (R =", round(cor_test1$estimate, 3), ")"),
                          "Bisector (y = x)"),
       col = c("red", "blue"), lty = c(1, 2), lwd = 1)


val$SKIN = preds_SKIN$score
cor_test2 = cor.test(x = val$age, val$SKIN)
print(cor_test2)
plot(x = val$age, val$SKIN, main = "Predicted vs. Actual Age - Skin and Blood", 
     xlab = "Actual Age", ylab = "Predicted Age")
reg_line = lm(val$SKIN ~ val$age)
abline(reg_line, col = "red", lwd = 1)
abline(a = 0, b = 1, col = "blue", lwd = 1, lty = 2)
legend("topleft", 
       legend = c(paste("Regression (R =", round(cor_test2$estimate, 3), ")"),
                          "Bisector (y = x)"),
       col = c("red", "blue"), lty = c(1, 2), lwd = 1)
```


# Performances Comparison on val
```{r}
# Calcolo delle metriche principali
metrics <- function(actual, predicted) {
  list(
    RMSE = sqrt(mean((actual - predicted)^2)),
    MAE = mean(abs(actual - predicted)),
    COR = cor(actual, predicted, method = "pearson")
  )
}

```


```{r}
metrics_table <- data.frame(
  Base = unlist(metrics(val$age, val$glmnet)),
  Calibrato = unlist(metrics(val$age, val$glmnet_calibrated)),
  HRV = unlist(metrics(val$age, val$HRV)),
  SKIN = unlist(metrics(val$age, val$SKIN))
)
```

```{r}
metrics_table
```

```{r}
age_groups <- cut(val$age, 
                  breaks = c(0, 30, 50, 70, 100), 
                  labels = c("0-30", "31-50", "51-70", "71-100"))

models_to_evaluate <- c("glmnet", "glmnet_calibrated", "HRV", "SKIN")

calculate_group_metrics <- function(data, age_group_var, models) {
  data$Group <- age_group_var  # Aggiungiamo la variabile al dataframe
  
  results <- lapply(models, function(model) {
    metrics_by_group <- by(data, data$Group, function(df) {
      m <- metrics(df$age, df[[model]])
      data.frame(
        Group = unique(df$Group),
        Model = model,
        RMSE = m$RMSE,
        MAE = m$MAE,
        stringsAsFactors = FALSE
      )
    })
    do.call(rbind, metrics_by_group)
  })
  
  final_results <- do.call(rbind, results)
  rownames(final_results) <- NULL
  return(final_results)
}
```


```{r}
# Calcolo delle metriche per fasce d'età
age_group_metrics <- calculate_group_metrics(
  data = val,
  age_group_var = age_groups,
  models = models_to_evaluate
)
```

```{r}
age_group_metrics
```

```{r}
# savig serults
#saveRDS(val, "results.rds")
#saveRDS(probes_coeff, "selected_probes.rds")
```

# Model Testing
## Load Data
```{r}
# # data
# idat_dir <- "/home/alisias/data/GSE280465/"
# setwd(idat_dir)
# 
# # metadata
# test_annot = read.table("./gse280465_annot.txt", sep = "\t", header = T, row.names = 1)
# 
# # Selezione dei soli samples di sangue
# test_annot = test_annot[which(test_annot$GROUP == "PBMC"),] 
```

## Sample normalization: sesame
```{r}
# # normalizzazione di sesame
# test.beta <- openSesame(idat_dir, prep="CDB", func=getBetas)
# test.beta.blood = test.beta[,rownames(test_annot)]
# 
# # beta collassati
# test.beta.collapsed = sesame::betasCollapseToPfx(test.beta.blood)
```


```{r}
#saveRDS(test_annot, "test.rds")
#saveRDS(test.beta.collapsed, "test_beta.rds")
test = readRDS("test.rds")
test.beta.collapsed = readRDS("test_beta.rds")
```


```{r}
# Dimensionality check
cat("Metadata shape:")
dim(test)

cat("Data shape:")
dim(test.beta.collapsed)
```


## NA imputation
```{r}
# knn imputation of NA
# impute.knn vuole features sulle righe
knn_input <- as.matrix(test.beta.collapsed)

# Esegui KNN imputation (k=5)
set.seed(123)
beta_imputed <- impute.knn(knn_input, k = 5, rowmax = 0.5, colmax = 0.5)

# Ri-trasponi
test_imputed <- t(beta_imputed$data)

cat("Valori mancanti prima:", sum(is.na(test.beta.collapsed)), "\n")
cat("Valori mancanti dopo:", sum(is.na(test_imputed)), "\n")
```


## Test predictions
```{r}
# Arrive at an estimate of DNAmAge 
test_pred = anti.trafo(predict(glmnet.Training, test_imputed, type="response", s=lambda.glmnet.Training))
```


```{r}
test$glmnet = test_pred 
cor.test(x = test$AGE, test$glmnet)
```


## Systematic Correction of the predictions 
```{r}
# Usa un modello con regressione polinomiale per calibrare le predizioni
test$glmnet_calibrated <- predict(poly_model, newdata=test)
```

## Results on test
```{r}
cor_test = cor.test(x = test$AGE, test$glmnet_calibrated)
print(cor_test)
plot(x = test$AGE, test$glmnet_calibrated, main = "Predicted vs. Actual Age", 
     xlab = "Actual Age", ylab = "Predicted Age")
reg_line = lm(test$glmnet_calibrated ~ test$AGE)
abline(reg_line, col = "red", lwd = 1)
abline(a = 0, b = 1, col = "blue", lwd = 1, lty = 2)
legend("topleft", 
       legend = c(paste("Regression (R =", round(cor_test$estimate, 3), ")"),
                          "Bisector (y = x)"),
       col = c("red", "blue"), lty = c(1, 2), lwd = 1)
```


## Horvath models Comparison on test
```{r}
preds_HRV = meffonym.score(x = test.beta.collapsed, calibrate = T, model = "horvath") # Warning: Dataset missing 13 score input variables for model horvath
preds_SKIN = meffonym.score(x = test.beta.collapsed, calibrate = T, model = "skin") # Warning: Dataset missing 17 score input variables for model skin
```


```{r}
test$HRV = preds_HRV$score 
cor_test1 = cor.test(x = test$AGE, test$HRV)
print(cor_test1)
plot(x = test$AGE, test$HRV, main = "Predicted vs. Actual Age - Horvath", 
     xlab = "Actual Age", ylab = "Predicted Age")
reg_line = lm(test$HRV ~ test$AGE)
abline(reg_line, col = "red", lwd = 1)
abline(a = 0, b = 1, col = "blue", lwd = 1, lty = 2)
legend("topleft", 
       legend = c(paste("Regression (R =", round(cor_test1$estimate, 3), ")"),
                          "Bisector (y = x)"),
       col = c("red", "blue"), lty = c(1, 2), lwd = 1)


test$SKIN = preds_SKIN$score
cor_test2 = cor.test(x = test$AGE, test$SKIN)
print(cor_test2)
plot(x = test$AGE, test$SKIN, main = "Predicted vs. Actual Age - Skin and Blood", 
     xlab = "Actual Age", ylab = "Predicted Age")
reg_line = lm(test$SKIN ~ test$AGE)
abline(reg_line, col = "red", lwd = 1)
abline(a = 0, b = 1, col = "blue", lwd = 1, lty = 2)
legend("topleft", 
       legend = c(paste("Regression (R =", round(cor_test2$estimate, 3), ")"),
                          "Bisector (y = x)"),
       col = c("red", "blue"), lty = c(1, 2), lwd = 1)
```


## Performances Comparison on test
```{r}
metrics_table_test <- data.frame(
  Base = unlist(metrics(test$AGE, test$glmnet)),
  Calibrato = unlist(metrics(test$AGE, test$glmnet_calibrated)),
  HRV = unlist(metrics(test$AGE, test$HRV)),
  SKIN = unlist(metrics(test$AGE, test$SKIN))
)
```

```{r}
metrics_table_test
```


```{r}
age_groups <- cut(test$AGE, 
                  breaks = c(0, 30, 50, 70, 100), 
                  labels = c("0-30", "31-50", "51-70", "71-100"))
models_to_evaluate <- c("glmnet", "glmnet_calibrated", "HRV", "SKIN")

calculate_group_metrics <- function(data, age_group_var, models) {
  data$Group <- age_group_var  # Aggiungiamo la variabile al dataframe
  
  results <- lapply(models, function(model) {
    metrics_by_group <- by(data, data$Group, function(df) {
      m <- metrics(df$AGE, df[[model]])
      data.frame(
        Group = unique(df$Group),
        Model = model,
        RMSE = m$RMSE,
        MAE = m$MAE,
        stringsAsFactors = FALSE
      )
    })
    do.call(rbind, metrics_by_group)
  })
  
  final_results <- do.call(rbind, results)
  rownames(final_results) <- NULL
  return(final_results)
}

# Calcolo delle metriche per fasce d'età
age_group_metrics_test <- calculate_group_metrics(
  data = test,
  age_group_var = age_groups,
  models = models_to_evaluate
)
```

```{r}
age_group_metrics_test
```


```{r}
# savig serults
#saveRDS(test, "results_test.rds")
```













