---
title: "biosciences_further_investig"
author: "Alisia Sallemi"
date: "2025-04-24"
output: html_document
---

### Libraries
```{r}
set.seed(123)
library(sesame) 
library(DMRcate)
library(GenomicRanges)
library(limma)
library(IlluminaHumanMethylationEPICv2anno.20a1.hg38)
library(minfi)
library(meffonym)
library(biomaRt)
library(stringi)

library(caret)
library(impute)

library(glmnet)
library(FSA)

library(ggplot2)
library(lattice)
library(ggrepel)
library(VennDiagram)
library(scales)
library(igraph)
library(ggraph)
library(UpSetR)
library(wordcloud)
library(tidygraph)

library(tidyverse)
library(tidytext)
library(clusterProfiler)
library(org.Hs.eg.db)
library(ReactomePA)
library(enrichplot)
library(STRINGdb)
library(ggpubr)
library(umap)
library(SnowballC)
library(stringr)


library(dplyr)
library(plotly)
library(tidyr)
```


# Load Data
```{r}
# # data
 idat_dir <- "/home/alisias/data/GSE246337/"
 setwd(idat_dir)
# 
# # metadata
samples_annot = readRDS("GSE246337_annotation.Rds")
```

```{r}
# Estrai la mappa delle sonde
annotation <- getAnnotation(IlluminaHumanMethylationEPICv2anno.20a1.hg38)

# Visualizza le prime righe dell'annotazione
head(annotation, 3)
```

```{r}
# results
results = readRDS("results.rds")
probes = readRDS("selected_probes.rds")
```

```{r}
# dropping useless columns 
cols_to_drop <- c("race2", "subject id", "geo", "tissue", "HRV", "SKIN")
results <- results[, !(names(results) %in% cols_to_drop)]
```


# Covariates impact on predictions

## 1. Difference between Epigenetic and Chronological Age (Δ-age)
```{r}
# Calcolo del Δ-age (differenza tra età epigenetica e cronologica)
delta_age <- results$glmnet_calibrated - results$age

# Aggiungi il Δ-age al dataframe dei metadati
results$delta_age <- delta_age

# Analisi descrittiva del Δ-age
cat("Analisi descrittiva del Δ-age:\n")
summary(delta_age)

```



```{r}
# Visualizzazione distribuzione del Δ-age
ggplot(results, aes(x = delta_age)) +
  geom_histogram(bins = 30, fill = "skyblue", color = "black") +
  geom_vline(xintercept = 0, linetype = "dashed", color = "red") +
  labs(title = "Δ-age Distribution", 
       x = "Δ-age (epigenetic age - chronological age)", 
       y = "Frequency") +
  theme_minimal()
```


## 2. Difference per sex
```{r}
# 2. Analisi delle correlazioni con variabili demografiche
# Test per differenze di Δ-age tra gruppi
cat("\nAnalisi differenze Δ-age per sesso:\n")
# Boxplot
ggplot(results, aes(x = Sex, y = delta_age, fill = Sex)) +
  geom_boxplot() +
  labs(title = "Δ-age per Sex", x = "Sex", y = "Δ-age") +
  theme_minimal()

```



```{r}
# Test statistico (t-test o Wilcoxon a seconda della distribuzione)
if(length(unique(na.omit(results$Sex))) == 2) {
  print(t.test(delta_age ~ Sex, data = results))
} else {
  print(kruskal.test(delta_age ~ Sex, data = results))
}

```

## 3. Difference per ethnicity
```{r}
# Analisi per razza/etnia (se presente)
if("ethnicity" %in% colnames(results)) {
  cat("\nAnalisi differenze Δ-age per etnia:\n")
  print(ggplot(results, aes(x = ethnicity, y = delta_age, fill = ethnicity)) +
          geom_boxplot() +
          labs(title = "Δ-age per Ethnicity", x = "Ethnicity", y = "Δ-age") +
          theme_minimal() +
          theme(axis.text.x = element_text(angle = 45, hjust = 1)))
  
  print(kruskal.test(delta_age ~ ethnicity, data = results))
  
  # Post-hoc test se significativo
  if(kruskal.test(delta_age ~ ethnicity, data = results)$p.value < 0.05) {
    print(dunnTest(delta_age ~ ethnicity, data = results))
  }
}

```

## 4. Subgroups of Aging
```{r}
# 4. Identificazione di sottogruppi con invecchiamento accelerato/rallentato
# Definizione di soglie (valori arbitrari, possono essere modificati)
accelerated <- delta_age > 2  # +2 anni come soglia per invecchiamento accelerato
decelerated <- delta_age < -2  # -2 anni come soglia per invecchiamento rallentato

results$aging_group <- "Normal"
results$aging_group[accelerated] <- "Accelerated"
results$aging_group[decelerated] <- "Decelerated"

# Tabella frequenze
cat("\nDistribuzione gruppi di invecchiamento:\n")
print(table(results$aging_group))
```


```{r}
# Visualizzazione
print(ggplot(results, aes(x = aging_group, y = age, fill = aging_group)) +
  geom_boxplot() +
  labs(title = "Chronological age by aging group",
       x = "Aging group", y = "Chronological age") +
  theme_minimal())
```
  
## 5. Multivariate model
```{r}
# 5. Analisi multivariata (esempio con regressione lineare)
cat("\nModello lineare per predire Δ-age:\n")
model <- lm(delta_age ~ Sex + ethnicity, data = results)
print(summary(model))
```

# Data Enrichment

## 1. Probes annotation with illumina package
```{r}
# Funzione per mappare probes collassate ai nomi estesi
match_collapsed_probes <- function(probes, annotation) {
  # Estrai gli ID base (prima del primo "_") dai rownames dell'annotation
  annotation_base_ids <- sub("_.*", "", rownames(annotation))
  
  # Crea una mappa: ID base -> righe di annotation
  annotation$base_id <- annotation_base_ids
  
  # Trova quali probes matchano
  matched_annotation <- annotation[annotation$base_id %in% probes, ]
  
  # Rimuovi la colonna di lavoro temporanea
  matched_annotation$base_id <- NULL
  
  return(matched_annotation)
}
```

```{r}
# Estrazione delle informazioni sulle probes selezionate con glmnet
selected_annotation <- match_collapsed_probes(probes, annotation)
```

```{r}
dim(selected_annotation)
```

```{r}
# Aggrega le annotazioni duplicate
aggregated_annotation <- aggregate_to_probes(selected_annotation)

dim(aggregated_annotation)
```

```{r}
probes
```

```{r}
# questa probe non viene annotata poichè manca in IlluminaHumanMethylationEPICv2anno.20a1.hg38
length(intersect(probes, rownames(aggregated_annotation)))
setdiff(probes, rownames(aggregated_annotation))
```

```{r}
# indagine sulla missing porbe "cg09814200"

probe_to_find <- "cg09814200"

annotation_base_ids <- sub("_.*", "", rownames(annotation))
temp_annot <- as.data.frame(annotation)
temp_annot$base_id <- annotation_base_ids
matched_probe <- temp_annot[temp_annot$base_id == probe_to_find, ]

print(matched_probe)
```


```{r}
# struttura di aggregated_annotation
str(aggregated_annotation)
```
\
The probes selected by the model were annotated using the IlluminaHumanMethylationEPICv2package, which provides for each probe:
- chromosome and genomic position 
- genes located in the probes targeted region

```{r}
# identificare i cromosomi più frequenti 
# Estrae la colonna 'chr' e calcola le frequenze
chromosome_counts <- table(aggregated_annotation$chr)

# Ordina i cromosomi in ordine decrescente di frequenza
sorted_chromosomes <- sort(chromosome_counts, decreasing = TRUE)

# Stampa i risultati
cat("Cromosomi più frequenti:\n")
print(sorted_chromosomes)
```


```{r}
# identificare le isole di metilazione
# Estrae le isole non vuote
islands <- aggregated_annotation$Islands_Name[aggregated_annotation$Islands_Name != ""]

# Calcola il numero di probe per isola
island_counts <- table(islands)

# Ordina le isole per numero di probe
sorted_islands <- sort(island_counts, decreasing = TRUE)

# Stampa i risultati
cat("\nIsole di metilazione e conteggio probe:\n")
print(sorted_islands)
```


```{r}
# Statistiche aggiuntive
cat("\nStatistiche riassuntive:")
cat("\n- Totale probe analizzati:", aggregated_annotation@nrows)
cat("\n- Probe in isole di metilazione:", sum(island_counts))
cat("\n- Probe non associati a isole:", sum(aggregated_annotation$Islands_Name == ""))
```

### 1.a Horvath and Skin&Blood probes enrichment 
```{r}
# identificare quante probe sono presenti in altri clock epigenetici
horvath_probes = meffonym.get.model("horvath")$vars
skin_probes = meffonym.get.model("skin")$vars

horvath_common = intersect(horvath_probes, probes)
skin_common = intersect(skin_probes, probes)

cat("Common probes with the Horvath model: \n")
horvath_common
cat("Common probes with the Skin and Blood model: \n")
skin_common

```


```{r}
# Estrazione delle informazioni sulle probes selezionate con horvath
Horvath_annotation <- match_collapsed_probes(horvath_probes, annotation)

# Estrazione delle informazioni sulle probes selezionate con skin
skin_annotation <- match_collapsed_probes(skin_probes, annotation)
```

```{r}
# Aggrega le annotazioni duplicate
Horvath_annotation <- aggregate_to_probes(Horvath_annotation)
skin_annotation <- aggregate_to_probes(skin_annotation)
```


```{r}
# Estrazione dei nomi dei geni associati
horvath_genes <- unique(unlist(strsplit(Horvath_annotation$UCSC_RefGene_Name, ";")))
skin_genes <- unique(unlist(strsplit(skin_annotation$UCSC_RefGene_Name, ";")))

# Rimozione di eventuali valori NA o vuoti
horvath_genes <- horvath_genes[!is.na(horvath_genes) & horvath_genes != ""]
skin_genes <- skin_genes[!is.na(skin_genes) & skin_genes != ""]
```



### 1.b Genes identified by the Age Model selected probes
```{r}
# Estrazione dei nomi dei geni associati
gene_names <- unique(unlist(strsplit(aggregated_annotation$UCSC_RefGene_Name, ";")))

# Rimozione di eventuali valori NA o vuoti
gene_names <- gene_names[!is.na(gene_names) & gene_names != ""]
```


```{r}
length(gene_names)
```

```{r}
gene_names
```


## 2. Genes and pathways enrichment
```{r}
# Connessione al database Ensembl
ensembl <- useEnsembl(biomart = "ensembl", dataset = "hsapiens_gene_ensembl")

# Recupero delle informazioni estese sui geni e proteine
gene_protein_info <- getBM(
  attributes = c(
    "hgnc_symbol",                # Simbolo del gene HGNC
    "ensembl_gene_id",            # ID Ensembl del gene
    "ensembl_peptide_id",         # ID Ensembl della proteina
    "uniprotswissprot",           # Accession UniProt
    "description",                # Descrizione del gene
    "gene_biotype",               # Tipo di gene (protein_coding, etc.)
    "transcript_count",           # Numero di trascritti
    "entrezgene_id",              # ID Entrez Gene
    "go_id",                      # GO terms (processo biologico)
    "name_1006"                   # Nome del processo biologico GO
  ),
  filters = "hgnc_symbol",
  values = gene_names,
  mart = ensembl
)
```


```{r}
# Recupero informazioni sui pathways
pathway_info <- getBM(
  attributes = c(
    "hgnc_symbol",
    "ensembl_gene_id",
    "reactome"                   # Pathway Reactome
  ),
  filters = "hgnc_symbol",
  values = gene_names,
  mart = ensembl
)

# Unione delle informazioni
complete_gene_info <- merge(gene_protein_info, pathway_info, 
                           by = c("hgnc_symbol", "ensembl_gene_id"), 
                           all = TRUE)
```


```{r}
# Aggiunta di informazioni sui domini proteici
protein_domains <- getBM(
  attributes = c(
    "ensembl_peptide_id",
    "pfam",                      # Domini PFAM 
    "interpro",                  # Domini InterPro 
    "interpro_description"       # Descrizione dominio InterPro
    # Nota: Alcune descrizioni PFAM potrebbero non essere disponibili direttamente
  ),
  filters = "ensembl_peptide_id",
  values = gene_protein_info$ensembl_peptide_id[!is.na(gene_protein_info$ensembl_peptide_id)],
  mart = ensembl
)

# Unione finale con i domini proteici
final_gene_data <- merge(complete_gene_info, protein_domains, 
                        by = "ensembl_peptide_id", 
                        all.x = TRUE)

```



```{r}
# Riordino le colonne per una migliore leggibilità
final_gene_data <- final_gene_data %>%
  dplyr::select(
    hgnc_symbol,
    ensembl_gene_id,
    description,
    gene_biotype,
    transcript_count,
    entrezgene_id,
    ensembl_peptide_id,
    uniprotswissprot,
    pfam,
    interpro,
    interpro_description,
    reactome,
    go_id,
    name_1006,
    everything()
  )
```

### 2.a Verifying and analysing the dataset structure
```{r}
# some missing genes
## these are mostly non-coding genes (do not code proteins)
setdiff(gene_names, final_gene_data$hgnc_symbol)
```


```{r}
# Include non-protein coding biotypes
gene_info_nc <- getBM(
  attributes = c("hgnc_symbol", "ensembl_gene_id", "gene_biotype", "description", "transcript_count",
    "entrezgene_id",
    "go_id",
    "name_1006"),
  filters = "hgnc_symbol",
  values = setdiff(gene_names, final_gene_data$hgnc_symbol),
  mart = ensembl
)
gene_info_nc
```


```{r}
# Add empty columns to gene_info_nc to match final_gene_data structure
gene_info_nc$ensembl_peptide_id <- NA
gene_info_nc$uniprotswissprot <- NA
gene_info_nc$pfam <- NA
gene_info_nc$interpro <- NA
gene_info_nc$interpro_description <- NA
gene_info_nc$reactome <- NA

# Reorder columns to match final_gene_data
gene_info_nc <- gene_info_nc %>%
  select(
    hgnc_symbol,
    ensembl_gene_id,
    description,
    gene_biotype,
    transcript_count,
    entrezgene_id,
    ensembl_peptide_id,
    uniprotswissprot,
    pfam,
    interpro,
    interpro_description,
    reactome,
    go_id,
    name_1006
  )
```


```{r}
# Combine both datasets
complete_gene_data <- bind_rows(final_gene_data, gene_info_nc)

# Verify we now have all genes
setdiff(gene_names, complete_gene_data$hgnc_symbol)
```
\
these genes were not found because:
- Uncharacterized loci:
  - LOC439933
  - LOC105372383
- Long intergenic non-coding RNAs:
  - LINC01114
  - PRR34-AS1 (antisense RNA)
- Deprecated or alternative names:
  - KIAA0100 (may have a newer official name)

proceeding with addition of NA (in each value) for these genes:
\
```{r}
# Create a dataframe for completely missing genes
missing_genes <- setdiff(gene_names, complete_gene_data$hgnc_symbol)

if(length(missing_genes) > 0) {
  missing_df <- data.frame(
    hgnc_symbol = missing_genes,
    ensembl_gene_id = NA,
    description = "Gene not found in Ensembl",
    gene_biotype = NA,
    transcript_count = NA,
    entrezgene_id = NA,
    ensembl_peptide_id = NA,
    uniprotswissprot = NA,
    pfam = NA,
    interpro = NA,
    interpro_description = NA,
    reactome = NA,
    go_id = NA,
    name_1006 = NA
  )
  
  # Add to complete dataset
  complete_gene_data <- bind_rows(complete_gene_data, missing_df)
}
```


```{r}
# Check all genes are now represented
all(gene_names %in% complete_gene_data$hgnc_symbol)

# View the structure of the complete data
str(complete_gene_data)

# You may want to arrange by the original gene order
complete_gene_data <- complete_gene_data %>%
  mutate(hgnc_symbol = factor(hgnc_symbol, levels = gene_names)) %>%
  arrange(hgnc_symbol)
```

```{r}
#saveRDS(complete_gene_data, "genes_annotation.rds")
#write.csv(complete_gene_data, "genes.csv")
genes_annot = readRDS("genes_annotation.rds")
```
\
**Explanation of Main Columns**
| Column | Meaning | Example/Notes |
|---------|-------------|--------------|
| `hgnc_symbol` | Official gene symbol (e.g., BRCA1, TP53) | Standardized by HGNC |
| `ensembl_gene_id` | Unique ID of the gene in Ensembl (e.g., ENSG00000139618) | Structure: ENSG... |
| `description` | Functional description of the gene | “Tumor protein p53” |
| `gene_biotype` | Biological type (e.g., protein_coding, lncRNA) | Filter by protein |
| `transcript_count` | Number of alternative transcripts | Higher = more isoforms |
| `entrezgene_id` | Gene ID in Entrez database (e.g., 7157) | Link to NCBI |
| `ensembl_peptide_id` | ID of protein isoforms (e.g., ENSP00000352607) | One per isoform |
| `uniprotswissprot` | UniProt accession number (e.g., P04637) | Canonical format |
| `pfam` / `interpro` | Identified protein domains | Separated by “;” |
| `reactome` | Pathways of associated Reactome | Ex. “Cell Cycle” |
| `go_id` / `name_1006` | GO terms and biological processes | Gene Ontology |

---

# Biological analysis

## 1. Age Predictive Genes 
```{r}
# Prepara i dati
gene_counts <- genes_annot %>%
  filter(!is.na(hgnc_symbol)) %>%
  pull(hgnc_symbol) %>%
  table() %>%
  as.data.frame() %>%
  arrange(desc(Freq)) %>%
  head(20)

colnames(gene_counts) <- c("hgnc_symbol", "n")

# Crea il grafico nello stile uniforme
ggplot(gene_counts, aes(x = n, y = reorder(hgnc_symbol, n))) +
  geom_col(fill = "skyblue", width = 0.8) +
  geom_text(aes(label = n), hjust = -0.2, size = 3.5, color = "black") +
  labs(
    title = "Top 20 Genes Associated with Probes",
    x = "",
    y = "",
    caption = "Number of probes associated with each gene"
  ) +
  theme_minimal(base_size = 12) +
  theme(
    axis.text.y = element_text(size = 10, margin = margin(r = 15)),
    plot.title = element_text(hjust = 0.5),
    panel.grid.major.y = element_blank(),
    plot.margin = margin(1, 1, 1, 3, "cm"),
    plot.caption = element_text(hjust = 0.5, size = 9, margin = margin(t = 10))
  ) +
  scale_x_continuous(expand = expansion(mult = c(0, 0.25)))
```

### 1.a Word Cloud
```{r}
word_freq <- as.data.frame(table(hgnc_symbol = genes_annot$hgnc_symbol)) %>%
  arrange(desc(Freq)) %>%
  filter(!is.na(hgnc_symbol)) %>%
  rename(n = Freq)

wordcloud(words = word_freq$hgnc_symbol, freq = word_freq$n, min.freq = 1,
          colors = brewer.pal(8, "Dark2"), random.order = FALSE)
```


## 2. Gene Biotype 
```{r}
# Preparazione dati
gene_stats <- genes_annot %>%
  distinct(genes_annot$hgnc_symbol, .keep_all = TRUE) %>%
  count(gene_biotype, name = "count") %>%
  mutate(percentage = count/sum(count)*100,
         biotype = ifelse(percentage < 0.1, "Altri", gene_biotype)) %>%
  group_by(biotype) %>%
  summarise(count = sum(count)) %>%
  arrange(desc(count)) 

# Grafico
ggplot(gene_stats, aes(x = reorder(biotype, count), y = count)) +
  geom_col(fill = "skyblue") +
  geom_text(aes(label = comma(count)), hjust = -0.1, size = 3.5) +
  scale_y_log10(labels = comma, 
                breaks = 10^(0:6),
                expand = expansion(mult = c(0, 0.2))) +
  coord_flip() +
  labs(title = "Gene biotype distribution",
       x = "",
       y = "Number of genes (log10)") +
  theme_minimal() +
  theme(panel.grid.major.y = element_blank())
```

```{r}
genes_annot %>%
  filter(is.na(gene_biotype))
```


```{r}
# Assegna il tipo di gene (gene_biotype) in base al simbolo HGNC (hgnc_symbol)
genes_annot$gene_biotype[genes_annot$hgnc_symbol == "KIAA0100"] <- "protein_coding"
genes_annot$gene_biotype[genes_annot$hgnc_symbol %in% c("LOC439933", "LOC105372383", "PRR34-AS1", "LINC01114")] <- "lncRNA"
```


```{r}
# Filtra i dati escludendo protein_coding
gene_stats <- genes_annot %>%
  distinct(genes_annot$hgnc_symbol, .keep_all = TRUE) %>%
  filter(gene_biotype != "protein_coding") %>%
  count(gene_biotype, name = "count") %>%
  mutate(percentage = count/sum(count)*100) %>%
  arrange(desc(count))

# Grafico
ggplot(gene_stats, aes(x = reorder(gene_biotype, count), y = count)) +
  geom_col(fill = "skyblue", width = 0.7) +
  geom_text(aes(label = paste0(count, " (", round(percentage, 1), "%)")), 
            hjust = -0.1, size = 3.5, color = "black") +
  coord_flip() +
  scale_y_continuous(expand = expansion(mult = c(0, 0.20))) +
  labs(title = "Distribution of non-protein-coding gene biotypes",
       x = "",
       y = "Number of genes") +
  theme_minimal() +
  theme(panel.grid.major.y = element_blank(),
        plot.title = element_text(size = 14))
```


## 3. Gene Ontology

### 3.a Gene Ontology by genes
```{r}
# Prepara i dati calcolando la frequenza per gene unico
go_genes <- strsplit(genes_annot$name_1006, ";")

# Crea una lista di tutti i GO terms con i geni corrispondenti
go_list <- list()
for (i in seq_along(go_genes)) {
  if (!is.na(genes_annot$name_1006[i]) && genes_annot$name_1006[i] != "") {
    for (go in go_genes[[i]]) {
      if (go != "") {
        if (is.null(go_list[[go]])) {
          go_list[[go]] <- c()
        }
        go_list[[go]] <- c(go_list[[go]], genes_annot$hgnc_symbol[i])
      }
    }
  }
}

# Calcola il numero di geni unici per ogni GO term
go_counts <- data.frame(
  go_clean = names(go_list),
  unique_genes = sapply(go_list, function(x) length(unique(x)))
) %>%
  arrange(desc(unique_genes)) %>%
  head(20)

# Crea il grafico con la frequenza normalizzata
ggplot(go_counts, aes(x = unique_genes, y = reorder(go_clean, unique_genes))) +
  geom_col(fill = "skyblue", width = 0.8) +
  geom_text(aes(label = unique_genes), hjust = -0.2, size = 3.5, color = "black") +
  labs(
    title = "Top 20 Gene Ontology Terms",
    x = "Number of Genes",
    y = ""
  ) +
  theme_minimal(base_size = 12) +
  theme(
    axis.text.y = element_text(size = 10, margin = margin(r = 15)),
    plot.title = element_text(size = 14),
    panel.grid.major.y = element_blank(),
    plot.margin = margin(1, 1, 1, 3, "cm")
  ) +
  scale_x_continuous(expand = expansion(mult = c(0, 0.25)))
```

### 3.b Gene Ontology by proteins
```{r}
# Prepara i dati
go_split <- unlist(strsplit(genes_annot$name_1006, ";"))
go_clean <- go_split[!is.na(go_split) & go_split != ""] 

go_counts <- as.data.frame(table(go_clean)) %>%
  arrange(desc(Freq)) %>%
  head(20)  

# Crea il grafico
ggplot(go_counts, aes(x = Freq, y = reorder(go_clean, Freq))) +
  geom_col(fill = "skyblue", width = 0.8) +
  geom_text(aes(label = Freq), hjust = -0.2, size = 3.5, color = "black") +
  labs(
    title = "Top 20 Gene Ontology Terms",
    x = "",
    y = ""
  ) +
  theme_minimal(base_size = 12) +
  theme(
    axis.text.y = element_text(size = 10, margin = margin(r = 15)),
    plot.title = element_text(size = 14),
    panel.grid.major.y = element_blank(),
    plot.margin = margin(1, 1, 1, 3, "cm")
  ) +
  scale_x_continuous(expand = expansion(mult = c(0, 0.25)))
```

## 4. Protein Functions

### 4.a Protein Functions by genes
```{r}
# Prepara i dati calcolando la frequenza per gene unico
interpro_genes <- strsplit(genes_annot$interpro_description, ",")

# Crea una lista di tutti i GO terms con i geni corrispondenti
interpro_list <- list()
for (i in seq_along(interpro_genes)) {
  if (!is.na(genes_annot$interpro_description[i]) && genes_annot$interpro_description[i] != "") {
    for (go in interpro_genes[[i]]) {
      if (go != "") {
        if (is.null(interpro_list[[go]])) {
          interpro_list[[go]] <- c()
        }
        interpro_list[[go]] <- c(interpro_list[[go]], genes_annot$hgnc_symbol[i])
      }
    }
  }
}

# Calcola il numero di geni unici per ogni GO term
interpro_counts <- data.frame(
  interpro_clean = names(interpro_list),
  unique_genes = sapply(interpro_list, function(x) length(unique(x)))
) %>%
  arrange(desc(unique_genes)) %>%
  head(20)

# Crea il grafico con la frequenza normalizzata
ggplot(interpro_counts, aes(x = unique_genes, y = reorder(interpro_clean, unique_genes))) +
  geom_col(fill = "skyblue", width = 0.8) +
  geom_text(aes(label = unique_genes), hjust = -0.2, size = 3.5, color = "black") +
  labs(
    title = "Top 20 Protein Functions",
    x = "Number of Genes",
    y = ""
  ) +
  theme_minimal(base_size = 12) +
  theme(
    axis.text.y = element_text(size = 10, margin = margin(r = 15)),
    plot.title = element_text(size = 14),
    panel.grid.major.y = element_blank(),
    plot.margin = margin(1, 1, 1, 3, "cm")
  ) +
  scale_x_continuous(expand = expansion(mult = c(0, 0.25)))
```

### 4.b Protein Functions by proteins
```{r}
# Prepara i dati
interpro_split <- unlist(strsplit(genes_annot$interpro_description, ","))
interpro_clean <- interpro_split[!is.na(interpro_split) & interpro_split != ""] 

interpro_counts <- as.data.frame(table(interpro_clean)) %>%
  arrange(desc(Freq)) %>%
  head(20)  

# Crea il grafico
ggplot(interpro_counts, aes(x = Freq, y = reorder(interpro_clean, Freq))) +
  geom_col(fill = "skyblue", width = 0.8) +
  geom_text(aes(label = Freq), hjust = -0.2, size = 3.5, color = "black") +
  labs(
    title = "Top 20 Protein Functions",
    x = "Number of Encoded Proteins",
    y = ""
  ) +
  theme_minimal(base_size = 12) +
  theme(
    axis.text.y = element_text(size = 10, margin = margin(r = 15)),
    plot.title = element_text(size = 14, hjust = 0),
    panel.grid.major.y = element_blank(),
    plot.margin = margin(1, 0.1, 1, 0.1, "cm")
  ) +
  scale_x_continuous(expand = expansion(mult = c(0, 0.5)))
```

## 5. Gene Pathway Network

### 5.a Most frequent pathways
```{r}
# Prepara i dati
reactome_split <- unlist(strsplit(genes_annot$reactome, ";"))
reactome_clean <- reactome_split[!is.na(reactome_split) & reactome_split != ""] 

reactome_counts <- as.data.frame(table(reactome_clean)) %>%
  arrange(desc(Freq)) %>%
  head(20)  

# Crea il grafico
ggplot(reactome_counts, aes(x = Freq, y = reorder(reactome_clean, Freq))) +
  geom_col(fill = "skyblue", width = 0.8) +
  geom_text(aes(label = Freq), hjust = -0.2, size = 3.5, color = "black") +
  labs(
    title = "Top 20 Reactome Pathways",
    x = "",
    y = ""
  ) +
  theme_minimal(base_size = 12) +
  theme(
    axis.text.y = element_text(size = 10, margin = margin(r = 15)),
    plot.title = element_text(size = 14),
    panel.grid.major.y = element_blank(),
    plot.margin = margin(1, 1, 1, 3, "cm")
  ) +
  scale_x_continuous(expand = expansion(mult = c(0, 0.25)))
```

### 5.b Network plot
```{r}
# Preparazione dati
network_data <- genes_annot %>%
  tidyr::separate_rows(reactome, sep = ";") %>%
  filter(reactome != "") %>%
  distinct(hgnc_symbol, reactome) %>%
  rename(from = hgnc_symbol, to = reactome)

# Creazione grafo con semplificazione
g <- graph_from_data_frame(network_data, directed = FALSE) %>%
  igraph::simplify()  # Specifica il namespace di igraph

# Calcolo delle metriche per i nodi
V(g)$degree <- degree(g)
V(g)$betweenness <- betweenness(g)
V(g)$type <- ifelse(V(g)$name %in% unique(network_data$from), "Gene", "Pathway")

# Plot avanzato
set.seed(123)  # Per riproducibilità
ggraph(g, layout = "fr") +  # 'fr' = Fruchterman-Reingold layout
  # Edge settings con curvatura variabile
  geom_edge_link(
    aes(edge_width = ..index..),  # Spessore basato sul numero di connessioni
    alpha = 0.15,
    color = "gray50",
    show.legend = FALSE
  ) +
  scale_edge_width(range = c(0.3, 1.5)) +
  
  # Node settings con forma diversa per geni e pathway
  geom_node_point(
    aes(size = degree,
        color = type,
        shape = type,
        alpha = betweenness),  # Trasparenza basata sulla betweenness centrality
    stroke = 0.5
  ) +
  scale_color_manual(
    name = "Node Type",
    values = c("Gene" = "#E41A1C", "Pathway" = "#377EB8"),  # ColorBrewer
    labels = c("Gene", "Pathway")
  ) +
  scale_shape_manual(
    name = "Node Type",
    values = c("Gene" = 19, "Pathway" = 15),  # Cerchio per geni, quadrato per pathway
    labels = c("Gene", "Pathway")
  ) +
  scale_size_continuous(
    name = "Degree",
    range = c(2, 10),
    breaks = pretty(degree(g), n = 3)
  ) +
  scale_alpha_continuous(range = c(0.6, 1)) +
  
  # Etichette intelligenti
  geom_node_label(
    aes(
      label = ifelse(degree > quantile(degree, 0.85), name, ""),
      color = type
    ),
    size = 3,
    repel = TRUE,
    max.overlaps = 30,
    box.padding = 0.8,
    point.padding = 0.3,
    label.padding = unit(0.15, "lines"),
    label.size = 0.1,
    show.legend = FALSE
  ) +
  
  # Tema e layout
  theme_void() +
  labs(
    title = "Gene-Pathway Interaction Network",
    subtitle = "Node size represents connection degree; Transparency reflects centrality",
    caption = "Red circles: Genes | Blue squares: Pathways"
  ) +
  theme(
    legend.position = "right",
    legend.box = "vertical",
    plot.title = element_text(hjust = 0.5, face = "bold", size = 14),
    plot.subtitle = element_text(hjust = 0.5, size = 10),
    plot.caption = element_text(hjust = 0.5, size = 9),
    plot.margin = margin(1, 1, 1, 1, "cm"),
    legend.text = element_text(size = 9),
    legend.title = element_text(size = 10, face = "bold")
  ) +
  guides(
    color = guide_legend(override.aes = list(size = 5, shape = c(19, 15))),
    shape = "none",  # Unificato nella legenda del colore
    size = guide_legend(order = 1),
    alpha = "none"  # Non mostrare la legenda per alpha
  )
```


## 6. Gene Pathway UpSet plot
```{r}
# Preparazione dati (esempio per top 10 pathway)
upset_data <- genes_annot %>%
  separate_rows(reactome, sep = ";") %>%
  filter(reactome != "") %>%
  distinct(hgnc_symbol, reactome) %>%
  mutate(value = 1) %>%
  pivot_wider(names_from = reactome, values_from = value, values_fill = 0) %>%
  as.data.frame()

# Top 20 pathway più frequenti
top_pathways <- names(sort(colSums(upset_data[-1]), decreasing = TRUE)[1:10])

upset(
  upset_data,
  nsets = 10,
  sets = top_pathways,
  mb.ratio = c(0.6, 0.4),
  order.by = "freq"
)
```



## 7. Hub Genes
```{r}
# Calcolo metriche di centralità
hub_genes <- genes_annot %>%
  group_by(hgnc_symbol) %>%
  summarise(
    num_domains = n_distinct(unlist(strsplit(pfam, ";"))),
    num_pathways = n_distinct(unlist(strsplit(reactome, ";"))),
    centrality_score = num_domains * log(num_pathways + 1)
  ) %>%
  arrange(desc(centrality_score)) %>%
  head(20)

# Visualizzazione 
ggplot(hub_genes, aes(x = centrality_score, y = reorder(hgnc_symbol, centrality_score))) +
  geom_col(fill = "skyblue", width = 0.8) +
  geom_text(aes(label = round(centrality_score, 1)), hjust = -0.2, size = 3.5, color = "black") +
  labs(
    title = "Top 20 Hub Genes",
    x = "",
    y = "",
    caption = "Hub Score = Domains × log(Pathways + 1)"
  ) +
  theme_minimal(base_size = 12) +
  theme(
    axis.text.y = element_text(size = 10, margin = margin(r = 15)),
    plot.title = element_text(hjust = 0.5),
    panel.grid.major.y = element_blank(),
    plot.margin = margin(1, 1, 1, 3, "cm"),
    plot.caption = element_text(hjust = 0.5, size = 9, margin = margin(t = 10))
  ) +
  scale_x_continuous(expand = expansion(mult = c(0, 0.25)))
```


## 8. Overlay Age Predictive Genes
```{r}
# Crea la lista dei set
gene_sets <- list(
  `Age_Model` = gene_names,
  `Horvath` = horvath_genes,
  `Skin&Blood` = skin_genes
)

# Crea diagramma di Venn
venn.plot <- venn.diagram(
  x = gene_sets,
  filename = NULL,
  fill = c("skyblue", "salmon", "lightgreen"),
  alpha = 0.5,
  label.col = "darkred",
  cex = 1.2,
  cat.cex = 1.2,
  cat.col = "black",
  main = "Overlap between groups of genes",
  main.cex = 1.5,
  # Aumenta la distanza tra i cerchi
  rotation.degree = 0,  # Rimuove la rotazione per maggiore simmetria
  margin = 0.15,        # Aumenta lo spazio attorno al diagramma
  # Modifiche per distanziare le etichette
  cat.dist = c(0.08, 0.08, 0.08),  # Distanza etichette dei set dai cerchi
  cat.pos = c(-30, 30, 180),       # Posizione delle etichette
  ext.dist = -0.3,                 # Distanza etichette numeriche dai cerchi (valori negativi allontanano)
  ext.pos = 0                      # Rotazione etichette numeriche
)

# Visualizza il grafico
grid.newpage()
grid.draw(venn.plot)
```



```{r}
# Trova l'intersezione tra i tre insiemi
common_genes <- Reduce(intersect, list(gene_names, horvath_genes, skin_genes))

# Visualizza i geni comuni
print("Geni in comune tra i tre insiemi:")
print(common_genes)
```


```{r}
# visualizzazione della funzione dei 3 geni comuni agli epigenetic clocks
genes_annot[genes_annot$hgnc_symbol=="KLF14" ,]
genes_annot[genes_annot$hgnc_symbol=="PRR34-AS1" ,]
genes_annot[genes_annot$hgnc_symbol=="SCGN" ,]
```


## 9. Age Associated Methylation Changes
```{r}
# data
GSE246337_annot = readRDS("GSE246337_annotation.Rds")
GSE246337_beta = readRDS("GSE246337_beta_values.Rds")
```

```{r}
dim(GSE246337_annot)
dim(GSE246337_beta)
```


```{r}
# gathering the beta values not collapsed to be transformed into M values
mval = BetaValueToMValue(GSE246337_beta)

# gathering data genomic structures
grset_all <- makeGenomicRatioSetFromMatrix(mat = mval, array = "IlluminaHumanMethylationEPICv2", pData = GSE246337_annot, annotation = "20a1.hg38", mergeManifest = TRUE, what = "M")
```


```{r}
## Define your variable of interest and convert to a factor
variable.of.choice <- as.factor(GSE246337_annot$age)
```


```{r}
# creation of the linear model
design <- model.matrix(~ age + Sex, data = GSE246337_annot)
colnames(design)

# creation of a contrast matrix (containing all the contrasts)
contr.matrix <- makeContrasts(
  AGING       = age,
  levels = design
)

# adding the columns
colnames(contr.matrix)
```

```{r}
# collecting the genomic structures
myannotation_coef <- cpg.annotate(object = grset_all, datatype = "array", cont.matrix = contr.matrix, contrasts = T, coef = "AGING", fdr = 0.05,  analysis.type="differential", design=design,  epicv2Remap = F, what = "M")
dmrcoutput <- dmrcate(object = myannotation_coef, lambda=1000, C=2) 

# results
results.ranges <- extractRanges(dmrcoutput = dmrcoutput, genome = "hg38")
results.ranges.df = as.data.frame(results.ranges)
```


```{r}
dim(results.ranges.df)
```

```{r}
target_genes = c("SOD2", "SCN5A", "RPA2")
target_genes
```


```{r}
# Preparazione dati con metrica consigliata
volcano_data <- data.frame(
  logFC = results.ranges$meandiff,
  gene = results.ranges$overlapping.genes,
  pval = results.ranges$min_smoothed_fdr,  
  stringsAsFactors = FALSE
) %>% 
  mutate(
    pval = ifelse(pval == 0, .Machine$double.xmin, pval), # Sostituisce pval=0 con il minimo valore rappresentabile in R
    significance = case_when(
      grepl("PRR34-AS1", gene) ~ "Common_Genes",  # Cerca "PRR34-AS1" in qualsiasi parte della stringa
      gene %in% setdiff(setdiff(gene_names, common_genes), target_genes) ~ "AgeModel_Genes",
      gene %in% common_genes ~ "Common_Genes",
      gene %in% target_genes ~ "Target_Genes",
      gene %in% setdiff(horvath_genes, common_genes) ~ "Horvat_Genes",
      gene %in% setdiff(skin_genes, common_genes) ~ "Skin_Genes",
      TRUE ~ "Not_Significant"
    ),
    log_pval = -log10(pval)
  )

# Soglie per evidenziare i DMR
thresholds <- list(
  logFC = c(-0.2, 0.2),  # Soglia di metilazione differenziale
  pval = 0.05            # Soglia FDR
)

# Creazione del plot
plot <- plot_ly(volcano_data, 
        x = ~logFC, y = ~log_pval, 
        color = ~significance,
        colors = c("Common_Genes" = "red", 
                  "Target_Genes" = "orange",
                  "AgeModel_Genes" = "#4DAF4A", 
                  "Horvat_Genes" = "#984EA3",
                  "Skin_Genes" = "#377EB8",
                  "Not_Significant" = "grey80"),
        text = ~paste(gene, "<br>Δβ:", round(logFC, 3), "<br>FDR:", ifelse(pval == .Machine$double.xmin, "<1e-300", signif(pval, 3))), #~paste(gene, "<br>Δβ:", round(logFC,2), "<br>FDR:", signif(pval,3)),
        hoverinfo = "text",
        key = ~gene) %>%
  add_markers(alpha = 0.6) %>%
  layout(title = "DMR Volcano Plot")

# Aggiungi annotazioni manuali per i Common_Genes e target genes
#common_genes_data <- volcano_data %>% filter(gene %in% common_genes)
highlight_genes = union(common_genes, target_genes)
common_genes_data <- volcano_data %>%
  filter(significance == "Common_Genes" |significance == "Target_Genes" | grepl("PRR34-AS1", gene)) %>%
  mutate(
    display_name = ifelse(grepl("PRR34-AS1", gene), "PRR34-AS1", gene)
  )

plot <- plot %>%
  add_annotations(
    data = common_genes_data,
    x = ~logFC,
    y = ~log_pval,
    text = ~display_name,
    font = list(color = "black", size = 12),
    xref = "x",
    yref = "y",
    showarrow = TRUE,
    arrowhead = 4,
    arrowsize = 0.5,
    ax = 20,
    ay = -40
  )
```



```{r}
common_genes_data
```


```{r}
plot
```


```{r}
plot(x = results.ranges$meandiff, y = -10*log10(results.ranges$min_smoothed_fdr))
```

```{r}
as.data.frame(results.ranges[grep(pattern = "RPA2", x = results.ranges$overlapping.genes),])
```

